【裁判字號】    94,再易,11
【裁判日期】    950327
【裁判案由】    排除侵害等
【裁判全文】
臺灣嘉義地方法院民事裁定  94年度再易字第11號
再審原告    德保有限公司
法定代理人  甲○○
再審被告    欣興石棉工業股份有限公司
兼法定代理  乙○○
人
再審被告    巨益機械有限公司
                        10巷.
法定代理人  丙○○
再審被告    丁○○
上列當事人間請求排除侵害等事件，再審原告對於本院民國九十
四年九月二十九日本院九十四年度再易字第五號再審確定判決提
起再審之訴，本院裁定如下：
    主  文
再審之訴駁回。
再審訴訟費用由再審原告負擔。
    理  由
一、按再審之訴，法院認無再審理由，判決駁回後，不得以同一
    事由對於原確定判決或駁回再審之訴之確定判決更行提起再
    審之訴，九十二年九月一日修正施行之民事訴訟法第四百九
    十八條之一定有明文，其立法意旨在於再審之目的，本為匡
    正確定終局判決之不當，以保障當事人之權益；然為避免當
    事人以同一事由對於原確定判決或駁回再審之訴之確定判決
    ，一再提起再審之訴，致浪費司法資源，爰增訂上開規定予
    以限制。又再審之訴不合法者，法院應以裁定駁回之，民事
    訴訟法第五百零二條第一項亦定有明文。
二、又按再審之訴，應於三十日之不變期間內提起，其期間自判
    決確定時起算，判決於送達前確定者，自送達時起算；其再
    審之理由發生或知悉在後者，均自知悉時起算，民事訴訟法
    第五百條第一、二項定有明文。經查本件九十三年度簡上字
    第一七號確定判決，再審原告於九十四年一月十三日收受判
    決書而提起再審，並於九十四年十月十七日收受九十四年度
    再易字第五號判決書，而於九十四年十一月十八日提起本件
    再審，此經本院調閱上開卷宗，核閱無誤，並有送達證書附
    該卷宗及本件再審訴狀上日期戳可證，其提起本件再審尚未
    逾三十日之不變期間，程序上係屬合法，合先敘明。
三、再審原告再審意旨略以：原鈞院九十三年度簡上字第一七號
    民事確定判決有民事訴訟法第四百九十六條第一項第一款適
    用法規顯有錯誤及第四百九十七條就足以影響裁判之重要證
    物漏未斟酌之情形：
（一）依民事訴訟法第三百四十條第一項前段規定，法院認為必
      要時，得囑託機關、團體或商請外國機關、團體為鑑定或
      審查鑑定意見。查原確定判決所引用之台灣省機械技師公
      會民國九十二年六月三十日專利鑑定評估報告，係針對台
      大慶齡工業研究中心編號00－00－00－00專利鑑定服務報
      告缺失列舉說明，是台灣省機械技師公會專利鑑定評估報
      告，自屬審查台大慶齡工業研究中心鑑定意見之性質，自
      應由法院依民事訴訟法第三百四十條第一項前段規定，囑
      託為之。惟台灣省機械技師公會專利鑑定評估報告係其私
      下接受再審被告巨益機械有限公司委託所作成者，原確定
      判決逕引用該鑑定評估報告為再審被告有利之認定，顯違
      反民事訴訟法第三百四十條第一項前段規定，有消極不適
      用該規定之顯然錯誤。
（二）就成形槽部分：原確定判決就此以「ａ缺少本專利之四個
      對向座板。ｂ僅一組成形板，本專利則需有四個大小、形
      狀不同之成形槽。ｃ成形板固定於機組本體，本專利之成
      形槽則固定於四個對向座板。ｄ成形板與本專利成形槽之
      形狀差異頗大。而由上述4項明顯差異，可判斷二者不具
      置換可能性，且形狀、構造及裝置之明顯差異，並缺少本
      專利之必要元件，可判斷非同業容易推知等情，有臺灣省
      機械技師公會之鑑定說明第一、二頁可稽」，然查，細繹
      上揭ａ、ｂ、ｃ、ｄ四點，可知兩者僅有一個差異，即再
      審原告之專利有四個對向座板，而再審被告之機器只有一
      個成形板固定於機組本體，且在機械設計上，再審原告成
      形槽之設計應為較細緻之設計，再審被告僅以一鐵片（其
      稱為成形板）為之，係較粗糙之設計，其具有相同之技術
      思想，且實施時具有實質相同之效果，兩者又具有置換可
      能性，原確定判決竟將相同之差異視為四項明顯差異，並
      據以判斷二者不具置換可能性，且形狀、構造及裝置之明
      顯差異，並缺少本專利之必要元件，可判斷非同業容易推
      知等，已違反論理法則。
（三）次就壁紙導輪部分：原確定判決以「上訴人之專利權之所
      以設『壁紙導輪』乃因在支架頂端之四個成形槽在摺紙之
      過程中，因四個成形槽中有『中空狀部分』，倘無壁紙導
      輪時，則會造成壁紙下垂，因而有壁紙導輪之設置，反觀
      ，被上訴人之機器並無壁紙下垂之問題，因被上訴人之機
      器是一個成形板，並非四個成形槽，並無中空狀，故毋需
      壁紙導輪，二者構造及裝置明顯不同」。查再審原告之專
      利僅一個成形槽，原確定判決竟誤認有四個成形槽，顯然
      有論理上之錯誤，而違反論理法則。本件台灣省機械技師
      公會之鑑定報告雖認系爭機器無壁紙導輪之設置，然鑑定
      人吳洲平證稱「專利有壁紙導輪，被上訴人的沒有」，且
      其於第一次勘驗時曾稱「壁紙導輪可輔助支撐壁紙材料，
      令其不會干擾輸送帶之進行，報告之機器是用另一種技術
      讓其不會干擾輸送帶之運行」，其所稱之另一種技術，即
      係壁紙導輪之功能，且二者具置換之可能性，應認定是侵
      權。另由相片可知系爭機器確實設置有「壁紙導輪」，台
      灣省機械技師公會之鑑定報告及鑑定人吳洲平之證詞，認
      系爭機器無壁紙導輪之設置，確與事實不符。該壁紙導輪
      之功能為輔助支撐壁紙材料，防止壁紙下垂干擾輸送帶之
      運行。又壁紙則是利用該導輪使壁紙能夠平整順利的導入
      「成形槽」，若缺少「壁紙導輪」則無法穩定的將壁紙材
      料導入進行摺邊的動作。本件系爭機器確實設置有壁紙導
      輪，台大慶齡工業發展基金會鑑定人劉霆於原審勘驗現場
      時亦同意上開說法。綜上，原確定判決顯有判決違背論理
      法則之錯誤。
（四）再就支輪部分：原確定判決以「(1)本專利有上、下兩個支
      輪，且是可調整，本專利如缺少該兩個可調整之支輪，勢
      必產生壁紙彎摺處無法壓平，且壁紙刮擦成形槽下緣，如
      角度過大，壁紙可能破裂，可知該支輪為本專利之必要技
      術構成之情，有臺灣省機械技師公會之專利鑑定評估報告
      第五頁可佐，反觀系爭機器兩個支輪之設置位置與本專利
      不同，且均為不可調整，亦有慶齡中心鑑定報告第五頁及
      所附照片1及3可參，足認二者構造及裝置明顯不同。(2)上
      訴人雖主張本件系爭機械固然將『支輪』焊接鎖固，倘遇
      有再須調整亦可分解後實施調整，待調整完成後再將之焊
      固，其外觀上雖為『固定式』，實則仍可調整，只是欲調
      整之方式不同而已，惟查系爭機器之構造上，支輪若屬有
      調整功能，在設計上即不可能將之固定，在實務上，亦無
      可能設計故意將支輪固定，等須調整時再將之分解再予銲
      固之理，故系爭機器與上訴人之機器在支輪上之構造及功
      能上顯然不相同」。惟按可調式支輪與固定式支輪，二者
      在設計理念上均屬相同，只不過可調式支輪之設計較為高
      階，更方便使用者使用，二者完全具有置換可能性，且為
      業界所容易推知甚明，原確定判決僅以構造上之「可調式
      」與「固定式」之差異，忽略專利法上「均等論」之適用
      ，其認定顯有判決違背論理法則及經驗法則之錯誤。
（五）另導槽架部分：原確定判決認系爭機器之導引滾輪（即惰
      輪）係一般之機械原理，廣泛存在於機械教科書與設計便
      覽，屬常用之機械原理或原則，為眾人均可實施之自由技
      術，故不適用均等論。且原專利有導槽架，系爭機器其用
      滾輪替代此一功能，已與再審原告之機器構造上不同，不
      能稱與再審原告製造出相同摺邊之物品，即稱二者所使用
      之機器即相同，全屬侵害再審原告專利權，此舉已違反法
      律賦予新型專利之立法意旨等。惟再審被告機器上之滾輪
      絕非惰輪（只是調整增加皮帶張力之功能），此由系爭機
      器內部之導輪槽無調整鬆緊功能可知，且此一事實業經原
      審法官當場勘驗屬實，原確定判決竟仍將導引滾輪認定為
      惰輪，實有違論理法則。而二者此部分均以導引結構之側
      緣與上輸送皮帶之定位皮帶之內側邊緣相接觸，利用實體
      的導引使上輸送皮帶得以保持行進之確切方向，二者完全
      具有置換之可能性，實施時實質上相同，依均等論，應認
      定為侵權甚明，原確定判決就此認定顯有判決違背論理法
      則之錯誤。
（六）民事訴訟法第四百九十七條規定不得上訴第三審法院之事
      件，如就足以影響判決之重要證物漏未斟酌時，得對之提
      起再審。本件再審原告於第一審起訴時即提出中國機械工
      程學會之鑑定報告，認定再審被告之系爭機器確有侵害再
      審原告之專利權，該份鑑定報告原確定判決完全漏未斟酌
      ，且該份鑑定報告係認定再審被告侵權，應認符合民事訴
      訟法第四百九十七條所定之再審事由。又再審原告於言詞
      辯論時，曾提出一份鑑定報告，用以證明台灣省機械技師
      公會之鑑定報告草率且不可採，然原確定判決就該份鑑定
      報告完全未予說明理由，顯然其有重要證物漏未斟酌，並
      影響判決，故應符合民事訴訟法第四百九十七條所定之再
      審事由。
四、經查，再審原告前曾對本院九十三年度簡上字第一七號確定
    判決提起再審之訴，經本院九十四年度再易字第五號以其聲
    請再審之訴為無理由而加以駁回確定，有本院依職權調閱上
    開再審卷宗可稽，而對照再審原告於本院九十四年度再易字
    第五號再審之訴所主張之再審事由與本件再審事由均屬同一
    事由，再審原告卻以同一再審事由，對於本院九十四年再易
    字第五號駁回再審之確定判決，更行提起再審之訴，揆諸前
    揭民事訴訟法第四百九十八條之一規定，其再審之訴即難認
    為合法，而應予駁回。
五、據上論結，本件再審之訴為不合法，爰依民事訴訟法第五百
    零二條第一項、第九十五條、第七十八條，裁定如主文。
中    華    民    國    95    年    3     月   27     日
                  民事第一庭審判長法  官  曾文欣
                                  法  官  劉瓊雯
                                  法  官  陳俞婷
以上正本係照原本作成。
本裁定不得抗告。
中    華    民    國    95    年    3     月    29    日
                                  書記官  林美足


司法院資訊處製作；財團法人民間司法改革基金會備份。
